【裁判字號】    98,訴,1953
【裁判日期】    980911
【裁判案由】    毒品危害防制條例
【裁判全文】
臺灣臺中地方法院刑事判決              98年度訴字第1953號
公  訴  人  臺灣臺中地方法院檢察署檢察官
被      告  甲○○
                    4樓
                    (現另案於臺灣臺中監獄臺中分監執行中)
指定辯護人  本院公設辯護人  乙○○
上列被告因毒品危害防制條例案件，經檢察官提起公訴 (98年度
偵字第11096號)，本院判決如下：
    主    文
甲○○共同製造第四級毒品，累犯，處有期徒刑肆年。扣案如附
表編號1.至21.、25.所示之物均沒收。
    犯罪事實
一、甲○○前於民國94年間因施用毒品案件，分別經臺灣板橋地
    方法院以94年度簡上字第504號判處有期徒刑6月、95年度簡
    字第374號判處有期徒刑4月，合併定應執行有期徒刑9月確
    定、同年又因施用毒品案件，經臺灣高等法院以95年度上訴
    字第312號判處有期徒刑7月確定，上開3罪合併定應執行刑
    有期徒刑1年4月確定，於96年2月20日執行完畢。猶不知悔
    改，明知假麻黃鹼為毒品危害防制條例第2條第2項第4款所
    列之第四級毒品，非經許可，不得非法製造，因其曾經習得
    製造第四級毒品假麻黃鹼 (下稱假麻黃鹼)之技術，於98年4
    月19日、20日間，經友人介紹後，竟同意以每公斤新臺幣 (
    下同)2 萬元之代價，接受姓名年籍均不詳綽號「兄仔」之
    成年男子委託，負責製造假麻黃鹼，而與「兄仔」、趙子方
    (另案由檢察官偵查中)及另名姓名年籍亦不詳之成年男子等
    人，共同基於製造假麻黃鹼之犯意聯絡，由甲○○臚列製作
    假麻黃鹼所需之原料、化學溶劑與設備清單交予「兄仔」，
    再由「兄仔」統籌負責提供製毒所需資金、購買原料即含假
    麻黃鹼之感冒藥錠及如附表編號3.至21.至所示化學溶劑、
    器具，並指示趙子方經由不知情之林敏雄，於同年月20日以
    每月4,000元租金，承租臺中縣太平市○○路7號之房屋充作
    製造假麻黃鹼之工廠，隨後「兄仔」及另名姓名年籍不詳之
    成年男子等人即將原料即5000顆感冒藥錠、及附表所示化學
    溶劑、器具載送至上開工廠內。嗣甲○○即於同年月23日進
    入該工廠，進行以將上開感冒藥錠提煉、製造假麻黃鹼，其
    過程係將感冒藥錠泡水化開，用濾紙過濾雜質，並用漏斗、
    吸引瓶及馬達加速抽取過濾後的水，以過濾後的水加入泡水
    之氫氧化鈉變成溶液後，再取溶液中和出之凝結成分 (即麻
    黃鹼)，復加入鹽酸攪拌滴定調和至PH值約7.0後，將溶液用
    燒杯煮至濃稠，待其冷卻即自然結晶為鹽酸麻黃素，並用丙
    酮清洗脫色去雜質，再以燈泡烘乾結晶，即透過萃取、過濾
    及烘乾等階段，而將上開感冒藥錠製成粉狀，可供作為甲基
    安非他命合成之原料即假麻黃鹼成品。嗣於98年4月29日晚
    間9時10分許，為法務部調查局中部地區機動工作組在上址
    查獲，並扣得如附表所示之假麻黃鹼成品、半成品及用以製
    造麻黃之化學溶劑與器具。
二、案經案經法務部調查局中部地區機動工作組報請臺灣臺中地
    方法院檢察署檢察官偵查起訴。
    理    由
一、證據能力方面：
(一)按被告以外之人 (包括證人、鑑定人、告訴人、被害人及共
    同被告等)於審判外之陳述雖不符刑事訴訟法第159條之1至
    之4等4條之規定，而經當事人於審判程序同意作為證據，法
    院審酌該言詞陳述或書面陳述作成時之情況，認為適當者，
    亦得為證據；當事人、代理人或辯護人於法院調查證據時，
    知有刑事訴訟法第159條第1項不得為證據之情形，而未於言
    詞辯論終結前聲明異議者，視為有前項之同意，同法第159
    條之5定有明文。立法意旨在於傳聞證據未經當事人之反對
    詰問予以核實，原則上先予排除。惟若當事人已放棄反對詰
    問權，於審判程序中表明同意該等傳聞證據可作為證據；或
    於言詞辯論終結前未聲明異議，基於尊重當事人對傳聞證據
    之處分權，及證據資料愈豐富，愈有助於真實發見之理念，
    且強化言詞辯論主義，使訴訟程序得以順暢進行，上開傳聞
    證據亦均具有證據能力。證人趙子方於調查站詢問時、證人
    林敏雄於偵訊時所為之陳述，對被告而言，性質上均屬傳聞
    證據，惟經被告、指定辯護人於本院準備程序時同意引為審
    判期日調查之證據，且經本院審理時予以提示並告以要旨，
    經公訴人、被告及指定辯護人表示意見，均未於言詞辯論終
    結前聲明異議，本院審認上開證據作成時之情況，應無違法
    取證或不當情事，與本案待證事實間復具有相當之關聯性，
    以之作為證據應屬適當，依刑事訴訟法第159條之5規定，自
    有證據能力。
(二)本案判決以下引用之非供述證據，經本院依法踐行調查證據
    程序，公訴人及被告均不爭執各該證據之證據能力，且亦查
    無依法應排除其證據能力之情形，是後述所引用證據之證據
    能力均無疑義。
二、認定犯罪事實所憑之證據及理由：
    上揭犯罪事實，業據被告甲○○於調查站詢問、偵訊及本院
    審理時坦承不諱【見臺灣臺中地方法院檢察署98年度偵字第
    11096號卷 (下稱偵卷)第7至11頁、第36至37頁、本院卷第3
    4頁、第69頁】，核與證人趙子方於調查站詢問時證述委託
    林敏雄代為承租上址房屋、證人林敏雄於偵訊時證述係受趙
    子方委託代為承租上址房屋等情節 (見偵卷第47至48頁、第
    53至57頁)大致相符。此外，復有法務部調查中部地區機動
    工作組搜索扣押筆錄、扣押物品目錄表 (見偵卷第13至19頁
    )、現場照片12張 (見偵卷第29至34頁)在卷可稽。又扣案如
    附表1.至21.所示之物，經送法務部調查局鑑定結果，認：
    附表編號1.所示白色粉末8包，經檢驗結果均含有第四級毒
    品先驅原料假麻黃鹼成分，合計淨重約8189公克，純質淨重
    約6619.34公克；附表編號2.所示液體1桶，經檢驗結果含有
    第四級毒品先驅原料假麻黃鹼成分，淨重約5280公克，純質
    淨重約514.27公克；附表編號3.至13.所示之物，經檢驗結
    果均含有第四級毒品先驅原料假麻黃鹼成分殘留。本案經勘
    驗現場所查獲之扣押物，應係以含假麻黃鹼之粉末為原料，
    並使用上述所查獲之化學溶劑及設備，經萃取、過濾及烘乾
    等程序，製作純化的第四級毒品先驅原料假麻黃鹼 (可供製
    成甲基安非他命)。綜合勘驗查獲之扣押物及檢驗分析結果
    研判，本案符合製造第四級毒品先驅原料第7項假麻黃鹼之
    製毒工廠等語，有該局98年6月5日調科壹字第09800292100
    號鑑定書暨檢附重要成品及原料檢驗結果分析表與器具檢驗
    結果分析表附卷可查 (見本院卷第51至54頁)。綜上，堪認
    被告自白核與事實相符，被告確有於上開時、地，製造第四
    級毒品假麻黃鹼之事實，應堪認定，本案事證明確，應予依
    法論科。
三、論罪量刑之理由：
(一)查被告甲○○為本案製造第四級毒品之行為後，毒品危害防
    制條例於98年5月20日修正公布，針對當次公布之修正條文
    ，未另訂施行日期，而原毒品危害條例條例第36條所規定：
    「本條例自公布後6個月施行。」，核其所稱「本條例」係
    指係92年7月9日修正公布之該條例，並非指98年5月20日公
    布之部分修正條文；且參諸98年5月20日修正公布之毒品危
    害防制條例第17條規定：「犯第4條至第8條、第10條或第11
    條之罪，供出毒品來源，因而查獲其他正犯或共犯者，減輕
    或免除其刑。犯第4條至第8條之罪於偵查及審判中均自白者
    ，減輕其刑。」此條文之修正，對於本案在偵查及審判中自
    白販賣毒品犯罪之被告而言，當有即時適用之法律上利益，
    本院認為98年5月20日公布之毒品危害防制條例修正條文之
    生效日期不得依同條例第36條定之，而應參照中央法規標準
    法第13條對於法規生效施行日之基本規範，自公布日起第3
    日即98年5月22日發生效力。據此，本案應依刑法第2條第1
    項規定，依「從舊從輕」原則而為比較。而被告為製造第四
    級毒品行為時之毒品危害防制條例第17條規定：「犯第4條
    第1項至第4項、第5條第1項至第4項前段、第6條第1項至第4
    項、第7條第1項至第4項、第8條第1項至第4項、第10條或第
    11條第1項、第2項之罪，供出毒品來源，因而破獲者，得減
    輕其刑。」修正後則規定：「犯第4條至第8條、第10條或第
    11條之罪，供出毒品來源，因而查獲其他正犯或共犯者，減
    輕或免除其刑。犯第4條至第8條之罪於偵查及審判中均自白
    者，減輕其刑。」核修正後之規定，第1項除修正「因而破
    獲者」文字為「因而查獲其他正犯或共犯者」外，並刪除原
    條文「得減輕或免除其刑」之「得」字；第2項則增列自白
    減輕其刑之規定，於量刑適用上，自以修正後之規定對被告
    較為有利。比較結果，修正後之規定較為有利於被告，應適
    用修正後毒品危害防制條例第17條之規定。
(二)按假麻黃鹼為毒品危害防制條例第2條第2項第4款規定之第
    四級毒品，不得持有、製造。是核被告甲○○所為，係犯毒
    品危害防制條例第4條第4項之製造第四級毒品罪。被告製造
    假麻黃鹼後，復進而持有，持有之低度行為應為製造之高度
    行為所吸收，不另論罪。被告與趙子方、綽號「兄仔」之成
    年男子及另名姓名年籍亦不詳之成年男子等人間，就上開製
    造第四級毒品假麻黃鹼之犯行，有犯意聯絡及行為分擔，為
    共同正犯。又被告有如犯罪事實欄所載論罪科刑執行情形，
    有卷附臺灣高等法院被告前案紀錄表1份可按，其受有期徒
    刑執行完畢後5年以內再故意犯本案法定刑為有期徒刑之罪
    ，為累犯，應依刑法第47條第1項規定加重其刑。被告就其
    製造第四級毒品之犯行，於偵查及本院審理中均自白犯罪，
    應依修正後毒品危害防制條例第17條第2項規定減輕其刑，
    並依法先加重後減輕之。審酌被告為圖不法私利，無視於國
    家對於杜絕毒品犯罪之禁令，竟向他人習得製作假麻黃鹼之
    技術後，進而大量製作，厥為毒品氾濫之始作俑者，惡性非
    輕，且扣案之假麻黃鹼成品、半成品數量龐大，倘流入市面
    將戕害人民身心健康、國力甚鉅，兼衡其犯罪之動機、目的
    、手段、智識程度及犯後坦承犯行，尚有悔悟之心等一切情
    狀，量處如主文所示之刑，以資懲儆。至於公訴人雖具體求
    處有期徒刑7年6月，並諭知刑前強制工作，惟本院審酌上開
    情節，認就被告量處如主文所示之刑，已足資懲儆，檢察官
    之求刑，尚屬過重，併此敘明。
(三)沒收部分：
    1.按依毒品危害防制條例第18條第1項前段之規定，應予沒
      收銷燬之毒品，以經查獲之第一、二級毒品為限。又毒品
      依其成癮性、濫用性及對社會危害性，共分為四級，上開
      條例並就製造、運輸、販賣、意圖販賣而持有、以非法方
      法使人施用、引誘他人施用及轉讓不同品項之毒品等行為
      ，分別定其處罰。至施用或持有第三、四級毒品，因其可
      罰性較低，故未設處罰之規定，僅就施用及持有第一、二
      級毒品科以刑罰。然鑑於第三、四級毒品均係管制藥品，
      特於同條例第11條之1明定無正當理由，不得擅自持有；
      第18條第1項後段復規定查獲之第三、四級毒品，無正當
      理由而擅自持有者，沒入銷燬之。從而，依同條例第18條
      第1項後段應沒入銷燬之毒品，專指查獲施用或持有之第
      三、四級毒品而言；倘係查獲製造、運輸、販賣、意圖販
      賣而持有、以非法方法使人施用、引誘他人施用或轉讓第
      三、四級毒品，既屬同條例相關法條明文規定處罰之犯罪
      行為，即非該條項應依行政程序沒入銷燬之範圍。又同條
      例第19條第1項所定「供犯罪所用或因犯罪所得之物」，
      係指犯第4條至第9條、第12條、第13條或第14條第1項、
      第2項之罪所用或所得之財物，不包括毒品本身在內，是
      尚不得援用此項規定為第三、四級毒品之沒收依據。再同
      條例對於查獲之製造、運輸、販賣、意圖販賣而持有、以
      非法方法使人施用、引誘他人施用及轉讓第三、四級毒品
      之沒收，並無特別規定，如其行為已構成犯罪，則該毒品
      即屬不受法律保護之違禁物，應回歸刑法之適用，依刑法
      第38條第1項第1款之規定沒收之，始為適法 (最高法院95
      年度臺上字第911號判決要旨參照)。
    2.扣案如附表編號1.、2.所示之物，經檢驗結果均含有第四
      級毒品假麻黃鹼成分；扣案如附表編號3.至13.、25.所示
      之物，經檢驗結果，亦均有第四級毒品假麻黃鹼成分殘留
      ，有法務部調查局98年6月5日調科壹字第09800292100號
      鑑定書暨檢附重要成品及原料檢驗結果分析表與器具檢驗
      結果分析表附卷可查(見本院卷第51至54頁)，而與其上殘
      留之假麻黃鹼，衡情均已難以分析剝離，亦無析離實益，
      當應整體視為假麻黃鹼，均屬違禁物，不問屬於犯人與否
      ，應依刑法第38條第1項第1款規定，宣告沒收，至鑑驗耗
      用之毒品，既已滅失，自無庸宣告沒收。另附表編號14.
      至21.所示之物，均為被告或共犯「兄仔」所有，為供製
      造第四級毒品假麻黃鹼過程中所使用、秤重及盛裝之化學
      溶劑、設備，業經被告供陳在卷 (見偵卷第37頁、本院卷
      第68頁背面)，本於共犯責任共同之原則，均應依毒品危
      害防制條例第19條第1項規定，併予宣告沒收。至於附表
      編號22所示之手機4支 (均含SIM卡1張)，雖為被告所有之
      物，惟被告否認係用以聯絡本案製造第四級毒品所用之物
      ，且無監聽譯文、通聯記錄或其他證據證明係供本案犯罪
      所用或預備之物；又附表編號23.至24.所示之大門鑰匙、
      甲基安非他命，均與本案無直接關係，爰不另為沒收之諭
      知。
四、應適用之法條：
    依刑事訴訟法第299條第1項前段，毒品危害防制條例第4條
    第4項、第17條第2項、第19條第1項，刑法第11條、第28條
    、第47條第1項、第38條第1項第1款，判決如主文。
本案經檢察官丙○○到庭執行職務。
中    華    民    國    98    年    9     月    11    日
                  刑事第十六庭審判長法  官  陳玉聰
                                    法  官  郭妙俐
                                    法  官  簡芳潔
以上正本證明與原本無異。
如不服本判決應於收受送達後10日內向本院提出上訴書狀，並應
敘述具體理由；其未敘述上訴理由者，應於上訴期間屆滿後20日
內向本院補提理由書（均須按他造當事人之人數附繕本）「切勿
逕送上級法院」。
                                    書記官  呂苗澂
中    華    民    國    98    年    9     月    11    日
附表：
┌──┬─────┬──┬──┬───────────┐
│編號│名    稱  │單位│數量│備   註               │
│    │          │    │    │                      │
├──┼─────┼──┼──┼───────────┤
│ 1. │麻黃素    │包  │8   │毛重7.8公斤，含第四級 │
│    │          │    │    │毒品先驅原料假麻黃鹼成│
│    │          │    │    │分，合計淨重約8189公克│
│    │          │    │    │，純質淨重約6619.34公 │
│    │          │    │    │克                    │
├──┼─────┼──┼──┼───────────┤
│ 2. │麻黃素半成│桶  │1   │毛重公斤，含第四級毒品│
│    │品        │    │    │先驅原料假麻黃鹼成分，│
│    │          │    │    │淨重約5280公克 (空包裝│
│    │          │    │    │重620公克)，純度9. 74%│
│    │          │    │    │，純質淨重約514.27公克│
├──┼─────┼──┼──┼───────────┤
│ 3. │馬達      │臺  │2   │含第四級毒品先驅原料假│
│    │          │    │    │麻黃鹼成分殘留        │
├──┼─────┼──┼──┼───────────┤
│ 4. │陶瓷漏斗  │個  │5   │含第四級毒品先驅原料假│
│    │          │    │    │麻黃鹼成分殘留        │
├──┼─────┼──┼──┼───────────┤
│ 4. │吸引瓶    │個  │5   │含第四級毒品先驅原料假│
│    │          │    │    │麻黃鹼成分殘留        │
├──┼─────┼──┼──┼───────────┤
│ 6. │瓦斯爐    │臺  │4   │含第四級毒品先驅原料假│
│    │          │    │    │麻黃鹼成分殘留        │
├──┼─────┼──┼──┼───────────┤
│ 7. │玻璃燒杯  │個  │8   │含第四級毒品先驅原料假│
│    │          │    │    │麻黃鹼成分殘留        │
├──┼─────┼──┼──┼───────────┤
│ 8. │塑膠量杯  │個  │7   │含第四級毒品先驅原料假│
│    │          │    │    │麻黃鹼成分殘留        │
├──┼─────┼──┼──┼───────────┤
│ 9. │攪拌棒    │支  │3   │含第四級毒品先驅原料假│
│    │          │    │    │麻黃鹼成分殘留        │
│    │          │    │    │(起訴書誤載為1支)     │
├──┼─────┼──┼──┼───────────┤
│ 10.│酸鹼值檢測│盒  │2   │含第四級毒品先驅原料假│
│    │器        │    │    │麻黃鹼成分殘留        │
│    │          │    │    │(起訴書誤載為1盒)     │
├──┼─────┼──┼──┼───────────┤
│ 11.│電子秤    │臺  │2   │含第四級毒品先驅原料假│
│    │          │    │    │麻黃鹼成分殘留        │
│    │          │    │    │(起訴書誤載為1個)     │
├──┼─────┼──┼──┼───────────┤
│ 12.│塑膠盤    │個  │2   │含第四級毒品先驅原料假│
│    │          │    │    │麻黃鹼成分殘留        │
│    │          │    │    │(起訴書誤載為1個)     │
├──┼─────┼──┼──┼───────────┤
│ 13.│廢料      │包  │1   │含第四級毒品先驅原料假│
│    │          │    │    │麻黃鹼成分殘留        │
├──┼─────┼──┼──┼───────────┤
│ 14.│氫氧化納  │瓶  │31  │                      │
├──┼─────┼──┼──┼───────────┤
│ 15.│氫氧化納  │桶  │1   │                      │
├──┼─────┼──┼──┼───────────┤
│ 16.│鹽酸      │瓶  │20  │                      │
├──┼─────┼──┼──┼───────────┤
│ 17.│瓦斯罐    │罐  │12  │                      │
├──┼─────┼──┼──┼───────────┤
│ 18.│塑膠漏斗  │個  │1   │                      │
├──┼─────┼──┼──┼───────────┤
│ 19.│丙酮      │桶  │1   │                      │
├──┼─────┼──┼──┼───────────┤
│ 20.│燈泡      │個  │1   │                      │
├──┼─────┼──┼──┼───────────┤
│ 21.│濾紙      │盒  │6   │(起訴書誤載為1盒)     │
├──┼─────┼──┼──┼───────────┤
│ 22.│手機      │支  │4   │型號：NOKIA2100(搭配門│
│    │          │    │    │號0000 000000號)、NOKI│
│    │          │    │    │A1600(搭配門號00000000│
│    │          │    │    │90號)、SANSONG(搭配門 │
│    │          │    │    │號0000000000號)、WINF8│
│    │          │    │    │00(搭配門號0000000000 │
│    │          │    │    │號)                   │
│    │          │    │    │(起訴書誤載為1支)     │
├──┼─────┼──┼──┼───────────┤
│ 23.│大門鑰匙  │支  │1   │                      │
├──┼─────┼──┼──┼───────────┤
│ 24.│甲基安非他│包  │2   │淨重1.38公克，空包裝重│
│    │命        │    │    │0.60公克              │
├──┼─────┼──┼──┼───────────┤
│ 25.│安非他命吸│個  │1   │含甲基安非他命成分及第│
│    │食器      │    │    │四級毒品先驅原料假麻黃│
│    │          │    │    │鹼成分殘留            │
└──┴─────┴──┴──┴───────────┘
附錄論罪科刑法條全文：
毒品危害防制條例第4條
製造、運輸、販賣第一級毒品者，處死刑或無期徒刑；處無期徒
刑者，得併科新臺幣2千萬元以下罰金。
製造、運輸、販賣第二級毒品者，處無期徒刑或7年以上有期徒
刑，得併科新臺幣1千萬元以下罰金。
製造、運輸、販賣第三級毒品者，處5年以上有期徒刑，得併科
新臺幣7百萬元以下罰金。
製造、運輸、販賣第四級毒品者，處3年以上10年以下有期徒刑
，得併科新臺幣3百萬元以下罰金。
製造、運輸、販賣專供製造或施用毒品之器具者，處1年以上7年
以下有期徒刑，得併科新臺幣1百萬元以下罰金。
前五項之未遂犯罰之。


司法院資訊處製作；財團法人民間司法改革基金會備份。
